【裁判字號】    99,簡上,101
【裁判日期】    990929
【裁判案由】    家暴傷害罪
【裁判全文】
臺灣高雄地方法院刑事判決             99年度簡上字第101號
上  訴  人
即  被  告  甲○○
上列上訴人即被告因家暴傷害案件，不服本院高雄簡易庭民國99
年2 月22日98年度審簡字第6536號第一審簡易判決，提起上訴，
本院管轄之第二審合議庭判決如下：
    主  文
上訴駁回。
    事  實
一、甲○○與丙○○係妯娌關係，屬家庭暴力防治法第3條第4款
    之家庭成員關係，甲○○於民國98年6月20日8時30分許，返
    回其婆家即高雄縣大樹鄉○○路61之3號住處，見其放置婆
    家之桌子被丙○○搬離原位，竟基於傷害人身體之犯意，以
    手抓住丙○○之衣領，再用手勒住丙○○脖子，將丙○○拖
    行在地，致丙○○受有右腳踝擦傷0.5×0.5公分、左手肘瘀
    血2×2公分、右頸下方紅腫10×1公分等傷害。
二、案經丙○○訴由高雄縣政府警察局仁武分局報請臺灣高雄地
    方法院檢察署檢察官偵查起訴。
    理  由
壹、程序事項
一、按訊問被告，應全程連續錄音；必要時，並應全程連續錄影
    。但有急迫情況且經記明筆錄者，不在此限。筆錄內所載之
    被告陳述與錄音或錄影之內容不符者，除有前項但書情形外
    ，其不符之部分，不得作為證據。本章之規定，於司法警察
    官或司法警察詢問犯罪嫌疑人時，準用之。刑事訴訟法第
    100 條之1 第1 項、第2 項及第100 條之2 分別定有明文。
    本件被告於98年9 月2 日警詢筆錄記載其供稱：「我於98年
    6 月20日8 時30分許於我家（高雄縣大樹鄉興田村7 鄰61之
    3 號），當時我有問題要找丙○○理論，因無法控制我的情
    緒用手抓丙○○衣領，把他拖行拖到門外，且情緒失控用手
    推了他，我無法控制力道，導致他手腳均有擦傷」等語，然
    本院勘驗當日警詢之錄音，發現被告對於員警詢問其有無傷
    害丙○○乙事，始終稱：「未打丙○○」，此有本院99年7
    月16日勘驗筆錄在卷可稽（見本院卷，頁45反面以下）。從
    而，依首揭規定，警詢筆錄有關被告供稱：「我於98年6月
    20日8時30分許於我家（高雄縣大樹鄉興田村7鄰61之3號）
    ，當時我有問題要找丙○○理論，因無法控制我的情緒用手
    抓丙○○衣領，把他拖行拖到門外，且情緒失控用手推了他
    ，我無法控制力道，導致他手腳均有擦傷」等語，應不得作
    為證據。
二、按被告以外之人於審判外之言詞或書面陳述，除法律有規定
    者外，不得作為證據，刑事訴訟法第159條第1項定有明文。
    本件證人丙○○於警詢之陳述，為被告以外之人於審判外之
    言詞陳述，被告否認其證據能力，復查無其他得例外取得證
    據能力之法律依據，應認無證據能力。
三、按被告以外之人於偵查中向檢察官所為陳述，除顯有不可信
    之情況者外，得為證據，刑事訴訟法第159條之1第2項定有
    明文。偵查中對被告以外之人（包括證人、鑑定人、告訴人
    、被害人及共同被告等）所為之偵查筆錄，或被告以外之人
    向檢察官所提之書面陳述，性質上均屬傳聞證據。惟現階段
    刑事訴訟法規定檢察官代表國家偵查犯罪、實施公訴，依法
    其有訊問被告、證人及鑑定人之權，證人、鑑定人且須具結
    ，而實務運作時，檢察官偵查中向被告以外之人所取得之陳
    述，原則上均能遵守法律規定，不致違法取供，其可信度極
    高。本件證人丙○○於偵查中向檢察官所為之陳述，業經依
    法具結，復查無顯有不可信之情況，應有證據能力。
四、按除顯有不可信之情況外，從事業務之人於業務上或通常業
    務過程所須製作之紀錄文書、證明文書，得為證據，刑事訴
    訟法第159條之4第2款定有明文。本件證人丙○○之衛生署
    旗山醫院99年6月20日受理家庭暴力事件驗傷診斷書，係醫
    師依於業務上或通常業務過程所須製作之病歷紀錄文書所製
    作之紀錄文書，又記錄時亦無預見日後將作為證據之偽造動
    機，其虛偽之可能性較小，且如讓製作者以口頭方式在法庭
    上重述過去之事實或數據，實際上有其困難，自具有一定程
    度之不可代替性，復查無顯不可信之情況，依上開規定，該
    診斷證明書應有證據能力。
五、按被告以外之人於審判外之陳述，雖不符刑事訴訟法第159
    之1至第159條之4之規定，而經當事人於審判程序同意作為
    證據，法院審酌該言詞陳述或書面陳述作成時之情況，認為
    適當者，亦得為證據。當事人、代理人或辯護人於法院調查
    證據時，知有第159條第1項不得為證據之情形，而未於言詞
    辯論終結前聲明異議者，視為有前項之同意。刑事訴訟法第
    159之5定有明文。查檢察官、被告均對於本判決其餘引用之
    傳聞證據，未於言詞辯論終結前聲明異議，本院審酌上開證
    據作成時之情狀，並無違法或不當等情形，且與本案相關之
    待證事實具有關聯性，認為以之作為本案之證據亦屬適當，
    爰依前揭規定，認均有證據能力。
貳、實體事項
一、訊據被告固不否認其因放置婆家之桌子遭丙○○搬離，而與
    丙○○在上址屋外爭吵，惟矢口否認有何傷害犯行，辯稱：
    係丙○○先打伊頭部，伊要打丙○○時，並未打到云云。然
    查：
（一）被告於上揭時、地，因見其放置婆家之桌子被丙○○搬離
      原位，竟憤而以手抓住丙○○衣領，再用手勒住丙○○脖
      子，將丙○○拖行在地，致丙○○受有右腳踝擦傷0.5 ×
      0.5公分、左手肘瘀血2×2公分、右頸下方紅腫10×1公分
      之傷害等情，業據證人即告訴人丙○○於偵查中指述歷歷
      （見偵卷，頁17～18），核與證人即被告婆婆乙○○於本
      院審理時證稱：伊於案發當時有在場，當時丙○○騎腳踏
      車回來，被告就拉丙○○的脖子，從外面拉到屋內之情節
      大致相符（見本院卷，頁67～68），且有丙○○於同日前
      往衛生署旗山醫院就診之診斷證明書在卷可佐（見偵卷，
      頁8），故被告上開傷害犯行，洵堪認定，其辯稱未打到
      告訴人云云，顯與事實不符，委無可採。
（二）被告另執係告訴人先出手打伊頭部等情詞置辯，雖提出其
      於同日前往衛生署旗山醫院就診之診斷證明書為憑（見本
      院卷，頁5）。惟按所謂正當防衛，係行為人對於現在不
      法之侵害，基於防衛之意思，而所為防衛自己或他人權利
      之行為，若非出於防衛之意思，當不符合正當防衛之要件
      ，因此正當防衛必須對於現在不法之侵害始得為之，侵害
      業已過去，即無正當防衛可言，至彼此互毆，又必以一方
      初無傷人之行為，因排除對方不法之侵害而加以還擊，始
      得以正當防衛論。故侵害已過去後之報復行為，與無從分
      別何方為不法侵害之互毆行為，均不得主張防衛權（最高
      法院30年上字第1040號判例參照）。又按互毆係屬多數動
      作構成單純一罪而互為攻擊之傷害行為，縱令一方先行出
      手，而還擊（或還手）一方在客觀上苟非單純僅對於現在
      不法之侵害為必要排除之反擊行為，因其本即有傷害之犯
      意存在，則對於其互為攻擊之還手反擊行為，自無主張防
      衛權之餘地。本件被告確有上揭傷害告訴人之行為，已如
      前述，縱使告訴人亦有被告所指出手打伊頭部之行為，亦
      僅能證明雙方相互基於傷害之犯意互相毆打，自無主張正
      當防衛之餘地，是被告此部分所辯，尚難採為對其有利之
      認定。
（三）綜上所述，本件被告傷害犯行，事證明確，應依法論科。
二、按家庭暴力，指家庭成員間實施身體或精神上不法侵害之行
    為；家庭暴力罪，指家庭成員間故意實施家庭暴力行為而成
    立其他法律所規定之犯罪，家庭暴力防治法第2條第1款、第
    2款分別定有明文。本件被告與告訴人為妯娌關係，業據被
    告及告訴人供陳在卷，屬家庭暴力防治法第3條第4款所定之
    家庭成員關係，是核被告甲○○所為，係犯刑法第277條第1
    項之傷害罪，且已屬家庭成員間實施身體上不法侵害之行為
    ，即為家庭暴力防治法第2條第1款之家庭暴力，構成家庭暴
    力防治法第2條第2款之家庭暴力罪，惟因家庭暴力防治法之
    上開規定並無罰則，自應依刑法傷害罪之規定予以論罪科刑
    。原審以被告罪證明確，並審酌被告僅因其所有放置在婆家
    之桌子遭告訴人移動，即徒手勒住告訴人脖子，並將其拖行
    在地致告訴人受有上揭傷勢，行為實有可議之處，惟念被告
    未曾因故意犯罪受有期徒刑以上刑之宣告，此有臺灣高等法
    院被告前案紀錄表1份附卷可憑，及告訴人之傷勢尚屬輕微
    ，並綜合考量被告學歷為國小畢業、家境小康、職業農，及
    被告未與告訴人達成和解等一切情狀，依刑事訴訟法第449
    條第2項、第3項、第454條第2項，刑法第277條第1項、第41
    條第1項前段，刑法施行法第1條之1，判處被告拘役20 日，
    如易科罰金，以新臺幣1,000元折算1日，其認事用法並無違
    誤，量刑亦屬妥適。是被告上訴意旨，仍執前詞，否認犯罪
    ，指摘原判決不當，為無理由，應予駁回。
據上論斷，應依刑事訴訟法第455條之1第1項、第3項、第364條
、第368條，判決如主文。
本案經檢察官鄧怡君到庭執行職務。
中    華    民    國    99    年    9     月    29    日
                  刑事第七庭  審判長法  官  陳  箐
                                    法  官  簡佩珺
                                    法  官  洪培睿
以上正本證明與原本無異。
不得上訴。
中    華    民    國    99    年    9     月    29    日
                                    書記官  秦富潔
附錄所犯法條：
中華民國刑法第277條
傷害人之身體或健康者，處 3 年以下有期徒刑、拘役或 1 千元
以下罰金。
犯前項之罪因而致人於死者，處無期徒刑或 7 年以上有期徒刑
；致重傷者，處 3 年以上 10 年以下有期徒刑。

司法院資訊處製作；財團法人民間司法改革基金會備份。
